臺灣雲林地方法院民事簡易判決
111年度虎簡字第36號
原      告  玉山商業銀行股份有限公司

法定代理人  黃男州  
訴訟代理人  楊富傑  
            胡勝傑  
            孫聖淇  
            周子幼  
被      告  林慶安  
            林欣賞  
            林全喜  
            林芯慧即林榆芯

            林雅婷  
            林琮文  

兼  共  同
訴訟代理人  林全洲  
上列當事人間請求塗銷土地所有權移轉登記等事件，本院於民國
111年4月29日言詞辯論終結，判決如下：
    主      文
原告之訴駁回。
訴訟費用由原告負擔。
    事實及理由
壹、訴狀送達後，原告不得將原訴變更或追加他訴，但擴張或減
    縮應受判決事項之聲明者，不在此限；不變更訴訟標的，而
    補充或更正事實上或法律上之陳述者，非為訴之變更或追加
    ，民事訴訟法第255條第1項第3款、第256條分別定有明文。
    上開規定依同法第436條第2項於簡易訴訟程序適用之。本件
    原告起訴時原主張訴外人林謝香菓及被告林慶安、林欣賞、
    林全喜、林全洲、林芯慧即林榆芯（下逕稱林芯慧）、林雅
    婷、林琮文（下除分稱外，合稱被告七人）均為訴外人即被
    繼承人林福之繼承人，以其八人為被告，聲明請求撤銷其等
    就訴外人林福所遺如附表編號1至5所示遺產於民國102年10
    月14日、110年1月25日所為遺產分割協議之債權行為及分割
    登記之物權行為；嗣查得訴外人林謝香菓已於起訴前之109
    年3月25日死亡，而被告七人實際就訴外人林福所遺遺產為
    分割協議之日期為110年1月11日，且主張訴外人林福全部遺
    產應如附表所示（下稱系爭遺產），爰於111年1月21日提出
    民事更正暨追加狀，以被告七人為被告，聲明如下所示。核
    原告所為，屬擴張應受判決事項之聲明，並更正事實上陳述
    ，合於前揭規定，應予准許。
貳、原告起訴主張：被告林慶安與原告間有債權債務關係，尚積
    欠原告新臺幣（下同）39萬554元及自102年7月3日起至清償
    日止按年息10.88％計算之利息未清償。訴外人林福已死亡，
    遺有系爭遺產，訴外人林謝香菓及被告七人均為訴外人林福
    之繼承人，被告林慶安既未拋棄繼承，則應與其他繼承人繼
    承系爭遺產而取得公同共有權利，又訴外人林謝香菓已於10
    9年3月25日死亡，被告七人卻協議將系爭遺產中不動產分歸
    被告林欣賞、林全洲取得，並辦畢分割繼承登記，被告林慶
    安所為係將因繼承而取得之公同共有部分，無償讓與被告林
    欣賞、林全洲，因而減少積極財產，有害原告債權實現，爰
    依民法第244條第1項、第4項規定提起本件訴訟等語。並聲
    明：
一、被告七人就系爭遺產於110年1月11日所為遺產分割協議債權
    行為及於110年1月25日所為分割繼承登記物權行為，均應予
    撤銷。
二、被告林欣賞、林全洲應將如附表所示不動產於110年1月25日
    所為之分割繼承登記予以塗銷。
參、被告七人均辯以：
一、被告林慶安以外之繼承人均不知被告林慶安在外面的債務情
    形。被告林慶安於102年間賣掉名下房產，自102年7月起因
    躲避地下錢莊債務與家屬失去聯繫，同年10月訴外人林福過
    世，因此直到訴外人林謝香菓於109年3月過世後，被告七人
    始辦理遺產分割。
二、被告林慶安自92年起至102年7月間，陸續要求訴外人林福及
    兄弟對其經濟接濟，並以開支票方式作為擔保或口頭承諾以
    父母過世後得繼承之土地抵債，其積欠訴外人林福30萬元、
    被告林全洲362萬元、林全喜60萬元，另需與兄弟共同分擔
    訴外人林謝香菓之看護費用27萬元，積欠訴外人林福及兄弟
    間之金額合計約479萬元。
三、被告七人為遺產分割時，就土地部分，分別按土地性質、坐
    落位置，以附近不動產實價登錄或公告地價計算價額，並與
    如附表編號7所示存款合併計算，被告林慶安、林欣賞、林
    全洲、林全喜及訴外人林錦訓五兄弟各分得1份財產約134萬
    元（蓋被告林芯慧、林雅婷、林琮文為訴外人林錦訓之代位
    繼承人，分得訴外人林錦訓之1份），被告林慶安所分得之
    遺產不足以清償其債務；又其等兄弟間彼此有土地交換或買
    賣，為方便後續作業，方由被告林欣賞、林全洲就土地為全
    部繼承登記。是被告七人所為遺產分割，並非被告林慶安之
    無償行為等語。
四、並均聲明：請求駁回原告之訴。
肆、本院之判斷：
一、債務人所為之無償行為，有害及債權者，債權人得聲請法院
    撤銷之；債務人所為之有償行為，於行為時明知有損害於債
    權人之權利者，以受益人於受益時亦知其情事者為限，債權
    人得聲請法院撤銷之；該撤銷權自債權人知有撤銷原因時起
    ，1年間不行使，或自詐害債權行為時起經過10年而消滅，
    民法第244條第1項、第2項、第245條分別定有明文。是債權
    人主張第244條之撤銷權時，就除斥期間有無經過，雖當事
    人未有主張或抗辯，法院亦應先為調查認定，以為判斷依據
    。本件被告七人係於110年1月11日就訴外人林福所遺系爭遺
    產為分割協議，並就其中如附表編號1至5所示土地於110年1
    月25日辦畢分割繼承登記，有本院向雲林縣虎尾地政事務所
    調取之110年度虎地資字第4580號登記資料影本及原告所提
    出之如附表編號1至5所示土地登記第一類謄本在卷可稽（見
    本院卷第101至181、273至281頁），原告則於110年12月9日
    即提起本件撤銷訴訟而繫屬於本院，有民事起訴狀上本院收
    文章日期戳印可查（見本院卷第9頁），是本件原告起訴，
    顯未逾1年之除斥期間，應堪認定。
二、原告主張被告林慶安積欠原告款項，迄今尚未清償之事實，
    業據其提出本院103年度司執字第17034號債權憑證、繼續執
    行紀錄表為憑（見本院卷第17至21頁）；又訴外人林福於10
    2年10月14日死亡，遺有系爭遺產，訴外人林謝香菓與被告
    七人均為訴外人林福之繼承人（被告林芯慧、林雅婷、林琮
    文之父親即訴外人林錦訓為訴外人林福之子，於86年3月6日
    死亡，由被告林芯慧、林雅婷、林琮文代位繼承），且均未
    拋棄繼承，嗣訴外人林謝香菓於109年3月25日死亡，被告七
    人於110年1月11日協議分割訴外人林福之遺產，如附表編號
    1至6所示房地分割情形如附表所示，並就如附表編號1至5所
    示土地於110年1月25日辦畢分割繼承登記等情，有訴外人林
    福、林謝香菓、林錦訓之除戶謄本、被告七人戶籍謄本、訴
    外人林福繼承系統表、財政部中區國稅局虎尾稽徵所111年1
    月7日中區國稅虎尾營所字第1112900121號函文及所附遺產
    稅核定通知書、本院虎尾簡易庭查詢表、雲林縣稅務局虎尾
    分局111年1月6日雲稅虎字第1111260167號函文及所附房屋
    稅籍證明書（見本院卷第283至295、299至319、327至331、
    213至216、199、209至212頁）及上開雲林縣虎尾地政事務
    所110年度虎地資字第4580號登記資料影本、如附表編號1至
    5所示土地登記第一類謄本附卷可稽，堪認為真。
三、當事人主張有利於己之事實者，就其事實有舉證之責任，民
    事訴訟法第277條定有明文。又原告得否訴請撤銷繼承人間
    之遺產分割協議，應以繼承人間有無互為對價關係之給付，
    是否害及債權人之債權判斷，以定得否訴請撤銷。繼承人間
    之遺產分割協議，係公同共有人間就公同共有物所為之處分
    行為，倘全部遺產協議分割歸由其他繼承人取得，對未分割
    取得遺產之該繼承人而言，形式上固具有無償行為之外觀，
    然而，就某一法律行為應屬有償、無償之定性，當以當事人
    之真意及實質內涵而定，不應僅以外觀認定。分配遺產時，
    往往會考量被繼承人生前意願、繼承人對被繼承人之貢獻（
    有無扶養之事實、對家庭之貢獻）、家族成員間感情及金錢
    借貸、被繼承人生前已分配或借貸予繼承人之財產（贈與之
    歸扣及債務之扣還）、承擔祭祀義務等諸多因素，始為遺產
    分割協議，本難僅以同為繼承人之債務人於遺產分割時未取
    得財產，遽認係無償將其應繼分讓與他人，或意在損害債權
    人之債權。被告七人否認其等遺產分割行為係被告林慶安所
    為之無償行為，並辯稱被告林慶安除在外積欠債務外，另積
    欠訴外人林福、被告林全洲、林全喜借款未清償，且未給付
    應分擔之訴外人林謝香菓看護費，為遺產分配時，被告林慶
    安可分得之遺產價額不足以清償其上開積欠家人之債務，其
    等兄弟間就土地有互相買賣或交換，故由被告林欣賞、林全
    洲就如附表編號1至5所示土地為登記等節，則應由原告就本
    件遺產分割為被告林慶安之無償行為且有害於原告之債權之
    事實盡舉證責任，而非應由被告就其等抗辯內容先為舉證。
    衡酌被告林全洲已提出債務協議紀錄、京城銀行存入憑證、
    雲林縣虎尾鎮農會放款利息清單、臺灣中小企銀匯款申請書
    、支票8紙、農業發展基金貸款借據、改善財務貸款明細、
    雇主終止委任契約書、收支明細、遺產分配價值計算說明、
    全國財產稅總歸戶財產查詢清單以佐其說（見本院卷第369
    至397頁），與被告七人所辯未相悖，再經本院調閱被告林
    慶安稅務電子閘門所得調件明細表（見本院卷第185至195頁
    ），可知被告林慶安長年幾無所得，名下財產僅有無財產價
    值之汽車1部，復積欠原告債務無力償還，堪認被告林慶安
    之經濟狀況應處於長期困頓狀態，則因此需向父母、兄弟借
    款度日，或由其等代為清償急債，且無力負擔訴外人林謝香
    菓之看護費用，實屬可能，是本件被告七人辯稱係被告林慶
    安積欠訴外人林福及其他繼承人之部分債務與其得繼承之遺
    產相抵，且經土地交換、買賣後由被告林欣賞、林全洲繼承
    如附表編號1至6所示遺產，應合乎常情，否則被告林全喜、
    林芯慧、林雅婷、林琮文均非原告之債務人，並無被原告追
    索之可能，若非真有上開情事，又何以願意放棄自身權利，
    不為該等部分遺產之繼承？是本件難以排除被告七人所為遺
    產分割協議係有對價之可能，原告僅以形式上被告林慶安未
    繼承如附表編號1至6所示遺產為據，未能提出足夠證據證明
    被告林慶安所為遺產分割之債權及物權行為均為無償行為且
    意在損害原告之債權，其就應負積極舉證責任之事實，未能
    舉證以實其說，則原告主張有民法第244條第1項所定之撤銷
    權，並得依同法第4項請求回復原狀，即屬無據。
伍、從而，原告依民法第244條第1項及第4項規定，請求撤銷被
    告七人就系爭遺產於110年1月11日所為遺產分割協議債權行
    為及於110年1月25日所為分割繼承登記物權行為，並請求被
    告林欣賞、林全洲將如附表所示不動產於110年1月25日所為
    之分割繼承登記予以塗銷，均無理由，應予駁回。
陸、本件事證已臻明確，兩造其餘之攻擊或防禦方法，及所援用
    之證據，經本院斟酌後，認為與判決基礎之事實並無影響，
    均不足以影響本裁判之結果，自無庸一一詳予論駁之必要，
    併此敘明。
柒、訴訟費用負擔之依據：民事訴訟法第78條。
中　　華　　民　　國　　111 　年　　5 　　月　　13　　日
                  虎尾簡易庭  法  官  黃麗文
以上正本證明與原本無異。
如不服本判決，須於判決送達後20日內向本庭（臺灣雲林地方法
院虎尾簡易庭）提出上訴狀。（須按他造當事人之人數附繕本）
。
中　　華　　民　　國　　111 　年　　5 　　月　　13　　日
                              書記官  曾鈺仁
附表：
編號 財產種類 所在或名稱 權利範圍或數量 分割繼承情形  1 土地 雲林縣○○鎮○○段0000地號 全部 由林欣賞取得  2 土地 雲林縣○○鎮○○段0000地號 全部 由林欣賞取得  3 土地 雲林縣○○鎮○○段000地號 1360分之864 由林全洲取得  4 土地 雲林縣○○鎮○○段000地號 全部 由林欣賞取得  5 土地 雲林縣○○鎮○○段0000地號 全部 由林欣賞取得  6 房屋（未辦理保存登記） 門牌號碼：雲林縣○○鎮○○里0鄰○○000號 全部 由林全洲取得  7 存款 雲林縣虎尾鎮農會 158,365元